【裁判字號】    99,交抗,377
【裁判日期】    990914
【裁判案由】    聲明異議
【裁判全文】
臺灣高等法院高雄分院刑事裁定         99年度交抗字第377號
抗  告人即  高雄市政府交通局
原處分機關
代  表  人  甲○○
受處  分人  乙○○
上列抗告人因受處分人違反道路交通管理處罰條例聲明異議案件
，不服臺灣高雄地方法院中華民國99年7 月31日裁定（99年度交
聲字第1696號），提起抗告，本院裁定如下：
    主  文
抗告駁回。
    理  由
一、抗告意旨略以：抗告人即原處分機關就本案違規罰鍰原裁定
    新臺幣5,400 元部分，因原審法院認舉發通知單未合法送達
    受處分人，裁定「原處分撤銷。乙○○汽車所有人未領用牌
    照行駛，處新臺幣3,600 元罰鍰。」無意見；惟「車輛沒入
    處分」部分，查道路交通管理處罰條例第12條第1 項第1 款
    及第2 項就未依公路法規定取得安全審驗合格證明者，同時
    科以沒入車輛之規定，係為維護他人行動之安全及交通秩序
    之公共利益，有其必要性。本案系爭車輛未經交通部以車輛
    型式安全審驗合格，核發車輛型式安全審驗合格證明文件，
    經由公路監理機關依相關規定登記檢驗合格後，辦理車輛發
    照，受處分人未經請領牌照逕行違規行駛，本局依違反道路
    交通管理處罰條例第12條第1 項第1 款、同條第2 項之規定
    裁處，應無違誤。另類此案件經舉發前揭條款，是否得事後
    補申請安全審驗合格後，免車輛沒入乙節，抗告人於民國96
    年12月7 日曾以高市交裁字第0960050248號函報請交通部釋
    示，交通部於96年12月18日交路字第0960061551號函覆：「
    查違反道路交通管理處罰條例第12條第1 項第1 款『未領用
    牌照行駛』規定之車輛，其若屬未依公路法取得安全審驗合
    格證明者，同條第2 項已明文並沒入之，且經查該項條文並
    無其他但書規定，故其條文應屬明確無疑。」綜上所述，原
    審法院以抗告人即原處分機關作成「車輛沒入處分」有行政
    程序瑕疵，將抗告人作成之裁決撤銷，尚有誤會。查異議人
    98年11月2 日於本局99年4 月30日掣開裁決書前即已提出陳
    述，已予受處分人充分陳述之機會。另受處分人為警舉發所
    駕駛之上開車輛並未領有車牌，且未依公路法取得安全審驗
    合格證明而行駛公路，違規事實明確。又違反道路交通管理
    處罰條例第12條第1 項第1 款及第2 項規定之車輛，其若屬
    未依公路法取得安全審驗合格證明者，係處罰鍰並車輛沒入
    之，二者併罰且無其他但書規定。基上，抗告人依法裁處汽
    車所有人罰鍰並車輛沒入，應無不當。是原審裁定關於撤銷
    車輛沒入處分部分，尚有違誤，爰依法提起抗告，請求撤銷
    原裁定云云。
二、原裁定意旨以：
  (一)原處分機關移送意旨略以：舉發機關即高雄市政府警察局交
    通大隊第三中隊員警於98年10月3 日19時50分許，在高雄市
    ○○路與自強路口處，因盧韋之駕駛未領用號牌之自小客車
    （車身號碼：1FALP404RF138573），有「未領用號牌行駛道
    路（無安全審驗證明）」之違規，因此攔停，對駕駛人盧韋
    之製單舉發（舉發單號：BO0000000 號），並當場吊扣空車
    ，受通知人於應到案日期（98年11月2 日）提出申訴，層報
    經中央主管機關交通部98年11月20日函復後，原處分機關乃
    依道路交通管理處罰條例第12條第1 項第1 款、第2 項、違
    反道路交通管理事件統一裁罰標準及處理細則第41、43、44
    、67條等規定，對車主異議人即受處分人乙○○（下稱受處
    分人）裁處：罰鍰新臺幣（下同）5,400 元，車輛沒入之處
    分，並經受處分人委任盧韋之於99年5 月28日領收送達等語
    。
  (二)異議意旨略以：現行道路交通管理處罰條例第12條第2 項之
    規定係於94年12月28日修正公布，於95年7 月1 日施行，因
    實施倉卒，所有進口車商均不知有上開修正，受處分人於96
    年3 月間向進口商購買、進口系爭車輛，嗣因受處分人因案
    入監服刑不克辦理牌照申請程序，將系爭車輛交給盧韋之保
    管使用，致不及辦理車輛型式安全檢測及審驗；且系爭車輛
    係以原廠「整車」進口報關，「進口報單」、「輸出抹消假
    登錄証明」上載車輛重量為1,460 公斤，而同型車輛業經財
    團法人車輛安全審驗中心（下稱「車輛安全審驗中心」）公
    告，列為「可進口舊車審驗之車型」，故系爭車輛使用上確
    無潛在危險性存在。原處分機關未先訂期命為補正，不得逕
    為「沒入」處罰，是原處分顯有錯誤，應予撤銷，爰依法聲
    明異議等語。
  (三)按「汽車有下列情形之一者，處汽車所有人新臺幣3,600 元
    以上10,800百元以下罰鍰，並禁止其行駛：一、未領用牌照
    行駛。」、「前項第1 款中屬未依公路法規定取得安全審驗
    合格證明，及第2 款、第9 款之車輛並沒入之；第3 款、第
    4 款之牌照扣繳之；第5 款至第7 款之牌照吊銷之。」道路
    交通管理處罰條例第12條第1 項第1 款、第2 項分別定有明
    文。次按「汽車及電車均應符合交通部規定之安全檢驗標準
    ，並應經車輛型式安全檢測及審驗合格，取得安全審驗合格
    證明書，始得辦理登記、檢驗、領照。」、「製造業及進口
    商之檢驗設備經公路主管機關查驗合格發給證照者，得受委
    託為其製造或進口汽車之申請牌照檢驗。」、「第1 項之安
    全檢測基準、審驗、品質一致性、申請資格、技術資料、安
    全審驗合格證明書有效期限、類別、安全審驗合格證明書格
    式、查核、檢測機構認可、審驗機構認可、查核及監督管理
    等事項之辦法，由交通部定之。」，且「進口商及進口人，
    其製造、打造或進口之車輛，應經檢測機構或審驗機構依交
    通部所訂車輛安全檢測基準檢測並出具安全檢測報告，並向
    審驗機構申請辦理車輛型式安全審驗合格且取得安全審驗合
    格證明書後，始得向公路監理機關辦理新領牌照登記、檢驗
    、領照。」、「車輛型式安全審驗之申請者資格如下：二、
    進口之完成車，為進口商」，「申請前條車輛型式安全審驗
    有下列情形之一者，應改依少量車型安全審驗方式辦理：三
    、在國外已領照使用但未報廢之車輛。申請車輛型式安全審
    驗，其審驗車輛均為同車型規格之完成車且申請輛數未逾20
    輛者，得以少量車型安全審驗方式辦理。辦理少量車型安全
    審驗，其申請車輛應為同車型規格之完成車，且每案申請輛
    數應不逾20輛。但屬第1 項第3 款至第5 款之車輛，應逐車
    辦理少量車型安全審驗。屬第1 項第3 款逐車辦理少量車型
    安全審驗之車輛，除機關、團體、學校或個人自行進口使用
    之車輛外，應以國內已取得車輛型式安全審驗所有檢測項目
    規定之審查報告或檢測報告之同型式規格車輛為限。」公路
    法第63條第1 、2 、5 項，車輛型式安全審驗管理辦法第3
    條、第5 條、第7 條亦分別定有明文。
  (四)經查：
  1.受處分人所有之系爭自小客車（車身號碼：1FALP404RF1385
    73），因出借予盧韋之於上開時地駕駛，經警查獲「未領用
    號牌行駛道路（無安全審驗證明）」之違規，且系爭車輛確
    未經公路監理機關新領牌照登記，而經原處分機關裁處上開
    處分等情，業經受處分人於異議狀坦承在卷，並有舉發單、
    裁決書、送達證書、受處分人之委任書、高雄市監理處99年
    6 月28日高市監二字第0990015867號函在卷可稽（見原審卷
    第15至19、35頁），堪認屬實。
  2.再本件舉發單所載違規日期為「98年10月3 日」，所訂應自
    動到案日期為「98年11月2 日」，而如未於應到案日期前到
    案繳納罰鍰或聽候裁決，違反道路交通管理處罰條例「一、
    關於公路主管機關管轄部分」同條例第12條第1 項第1 款之
    違規，行為人「於期限內繳納或到案聽後裁決」、「逾越應
    到案期限60日以上未繳納罰鍰」，依96年10月31日、99年3
    月5 日修正施行之基準表，應裁處罰鍰基準均係「3,600 元
    」、「5,400 元」，則本件尚無受處分人違規行為後因統一
    裁罰基準表修正變更裁罰基準之問題。然受處分人前因偽造
    文書等案件，業經臺灣高雄地方法院以98年度審訴字第2303
    號判決，判處應執行有期徒刑3 年2 月確定，而於本件違規
    日期前之「98年9 月9 日」入監執行，有臺灣高等法院受處
    分人前案紀錄表在卷可稽（見原審院卷第28頁）；且本件舉
    發單僅通知盧韋之簽收，並未另行通知車主即受處分人，受
    處分人雖於98年11月2 日提出申訴，原處分機關以98年11月
    25日高市交裁字第0980057807號函，請受處分人於收文翌日
    起15日內自動繳納最低裁罰金額3,600 元，然該函並未合法
    送達受處分人（送達地址應為：高雄市○鎮區○○街90號，
    見原審卷第20頁），原處分機關所製作裁決書於99年5 月6
    日僅按地址「高雄市○鎮區○○街90號」通知受處分人，均
    未對在監執行之受處分人通知送達已明，則本件裁決書之送
    達，應以受處分人委任盧韋之代理領收之「99年5 月28日」
    為送達日，受處分人旋於99年6 月4 日向原處分機關提出聲
    明異議狀，於99年6 月10日移送到院，有原審法院收狀章戳
    在卷可憑（見原審卷第1 、8 頁）。從而，受處分人於99年
    5 月28日收到原處分機關98年11月25日函復後即提起本件異
    議，並無「未於應到案日期（即收文翌日起15日內）前到案
    繳納罰鍰或聽候裁決」之情事。是本件原處分機關依法僅得
    依「於期限內繳納罰鍰或到案聽後裁決」裁處3,600 元，乃
    逕依「逾越應到案期限60日以上未繳納罰鍰」，裁處罰鍰5,
    400 元，即有未洽。為此，受處分人就此部分異議，為有理
    由。
  3.又本件系爭小客車（車身號碼：1FALP404RF138573）係「福
    特」廠牌，車型「MUSTANG 」、1994年份、3,802CC 、空車
    重1,460 公斤，由美國進口之中古車輛，有海關進口報單、
    「輸出抹消假登錄証明」在卷可稽（見原審卷第11、12頁）
    。徵諸「進口國外已領照使用但未報廢之車輛，應以「逐車
    」方式辦理少量車型安全審驗，經檢測審驗合格後，審驗機
    構依規定製發載有該審驗車輛規格及車身號碼之少量車型安
    全審驗合格證明書予申請者」，且系爭小客車尚無向「車輛
    安全審驗中心」申辦車輛型式安全審驗（進口車輛少輛車型
    安全審驗）之紀錄等情，亦分別經交通部98年11月20日交路
    字第0980060108號、「車輛安全審驗中心」99年7 月13日車
    安審字第0990002981號函復在卷可考（見原審卷第21、36頁
    ）。然車輛型式安全審驗管理辦法第7 條、第8 條固有規定
    就「在國外已領照使用但未報廢之車輛」申請車輛型式安全
    審驗，應改依少量車型安全審驗方式辦理，且申請少量車型
    安全審驗者，應檢附一定資料向審驗機構提出申請，惟並無
    「在國外已領照使用但未報廢之車輛」應於進口後如何期限
    內申請少量車型安全審驗，逾期即不得申請、應為沒入之明
    文。況且，系爭車輛既於本件違規查獲時已遭「當場吊扣空
    車」，受處分人短期內亦無繼續駕駛而有同類型交通違規之
    可能；參以系爭車輛若屬「可申請進口舊車審驗之車型」且
    有同型車輛檢驗合格者，是否完全無「申請少量車型安全審
    驗」合格、登記領牌之可能，則原處分機關於作成「車輛沒
    入處分」之前，未給予受處分人陳述意見之機會，亦未定相
    當期限要求受處分人先為補正上開申請審驗，逾期不為補正
    、或無從補正時始為沒入之處分，即遽與「罰鍰處分」同時
    為「車輛沒入處分」，尚與行政程序法第7 條、第102 條、
    第104 條所揭示「行政行為之比例原則」、「作成處分前給
    予相對人陳述意見之原則」有違。從而，原處分就此部分行
    政程序實存有瑕疵，且該瑕疵已損害（剝奪）受處分人就系
    爭車輛之財產權，為此，自應由原處分機關另為適法之處分
    。
  (五)綜上所述，本件原處分機關以道路交通管理處罰條例第12條
    第1 項第1 款之違規而裁處罰鍰，固屬正當。然原處分機關
    依「逾越應到案期限60日以上未繳納罰鍰」，裁處罰鍰5,40
    0 元部分，於裁量權行使尚有未洽，應依法撤銷，並為適法
    之裁處；而原處分逕為裁處「車輛沒入處分」部分亦有瑕疵
    ，本件異議，非無理由，應由原審法院併予撤銷，然此部分
    行政處分之作成須由相對人配合（協力）為之，應由原處分
    機關另為適法之處分等語。
三、經本院審閱卷證後，認原審裁定，並無不合。抗告人抗告意
    旨，以上開情詞，而認本件受處分人違反道路交通管理處罰
    條例第12條第1 項第1 款規定，且依同條第2 項規定其屬未
    依公路法取得安全審驗合格證明之車輛，係處罰鍰並車輛沒
    入，二者併罰且無其他但書規定，抗告人依法裁處汽車所有
    人罰鍰並車輛沒入，應無不當云云。惟按行政行為，採取之
    方法所造成之損害不得與欲達成目的之利益顯失均衡，行政
    程序法第7 條第3 款定有明文。經查，道路交通管理處罰條
    例第12條於75年5 月21日修正前條文係規定：「汽車有左列
    情形之一者，處汽車所有人500 元以上1,000 元以下罰鍰，
    並禁止其行駛：一、未依規定領用牌照行駛者。二、拼裝車
    輛依規定不能發給牌照而行駛者。三、使用偽造、變造或矇
    領之牌照者。四、使用逾期或註銷之牌照行駛者。五、牌照
    借供他車使用，或使用他車牌照行駛者。」「前項第二款之
    車輛，經處罰後仍擅自行駛者，得沒入之；第三款、第四款
    之牌照應予扣繳，第五款之牌照應予吊銷。」迭經修正，於
    91年7 月3 日前修正條文則規定：「汽車有左列情形之一者
    ，處汽車所有人新臺幣3,600 元以上7,200 元以下罰鍰，並
    禁止其行駛：一、未領用牌照行駛者。二、拼裝車輛，未經
    核准領用牌照行駛者。三、使用偽造、變造或矇領之牌照者
    。四、使用註銷之牌照行駛者。五、牌照借供他車使用或使
    用他車牌照行駛者。六、牌照吊扣期間行駛者。七、已領有
    號牌而未懸掛或不依指定位置懸掛者。八、使用吊銷之牌照
    行駛者。九、牌照業經繳銷、報停、吊銷仍行駛者。一○、
    報廢登記之汽車仍行駛者。」「前項第二款、第十款之車輛
    並沒入之；第三款、第四款之牌照扣繳；第五款、第七款牌
    照吊銷。」「第一項第四款、第六款、第八款及第九款之車
    輛當場移置保管，並通知汽車所有人限期領回之。」再於94
    年12月28日修正為現行條文。
四、依據上開關於沒入車輛規定之修正經過，其最初僅就行駛未
    經核准領用牌證之拼裝車行為另科以沒入拼裝車之處分，其
    立法目的應係認為拼裝車輛依規定不能發給牌照行駛，則其
    安全性顯有疑義，於車輛急遽增加之現代社會，為維護他人
    行動之安全及交通秩序之公共利益，而有予以沒入之必要。
    其後將報廢登記之汽車仍行駛者，亦增列為併科沒入處罰之
    內，後再將未領用牌照行駛者增列為併科沒入處罰之內，其
    增列之目的，顯然亦係欲達成維護他人行動之安全及交通秩
    序之公共利益之目的。然沒入處罰係剝奪受處分人之財產權
    之處分，係較為嚴厲之行政罰，行政機關適用關於沒入處罰
    之法律，自應依照立法目的，並依行政程序法第7 條規定，
    而為解釋及適用，才不致於過分侵害人民之財產權。
五、查本件系爭自小客車係「福特」廠牌，車型「MUSTANG 」、
    1994年份、3,802CC 、空車重1,460 公斤，由美國進口之中
    古車輛，雖係尚未依公路法取得安全審驗合格證明之車輛，
    但其若係整車進口，在國外又尚未經報廢登記，依常情其在
    國外出廠上市前，通常均經原廠縝密精心之設計及測試後，
    始組裝成車上市，則此種車輛，雖因故尚未及在國內經依公
    路法相關規定為安全審驗，但是否確屬類似未經核准行駛之
    拼裝車或業經報廢登記之車輛，而確有危害他人行動之安全
    及交通秩序之情形，應不能一概而論，依上開說明，抗告人
    即原處分機關適用該項沒入處罰之法律時，仍應給予受處分
    人陳述意見之機會，並調查系爭車輛若依公路法送安全審驗
    ，是否確實無法取得合格證明後，始得依上開意旨適用該項
    規定科予車輛沒入之處分。
六、原審因而認抗告人依道路交通管理處罰條例第12條第2 項規
    定，裁處沒入受處分人系爭車輛之處分，尚有不當，因而將
    原處分該部分撤銷，並於理由內說明抗告人應依行政程序法
    相關規定程序為調查，並另為適法之處分，本院經核並無違
    誤。抗告人以前開情詞，指摘原裁定不當，為無理由，應予
    駁回。
七、據上論結，應依道路交通案件處理辦法第26條，刑事訴訟法
    第412 條，裁定如主文。
中    華    民    國    99    年     9    月    14    日
                刑事第二庭  審判長法  官  林正雄
                                  法  官  黃壽燕
                                  法  官  邱明弘
以上正本證明與原本無異。
不得再抗告。
中    華    民    國    99    年     9    月    14    日
                                  書記官  林明威

司法院資訊處製作；財團法人民間司法改革基金會備份。
